【裁判字號】    97,訴,207
【裁判日期】    970618
【裁判案由】    新式樣專利舉發
【裁判全文】
臺北高等行政法院判決
                                     97年度訴字第00207號
                              .
原      告  承豐精密工業股份有限公司
代  表  人  甲○○
訴訟代理人  丙○○專利代理人.
被      告  經濟部智慧財產局
代  表  人  王美花（局長）
訴訟代理人  丁○○
參  加  人  精彥科技股份有限公司
代  表  人  乙○○
上列當事人間因新式樣專利舉發事件，原告不服經濟部中華民國
96年11月21日經訴字第09606078020 號訴願決定，提起行政訴訟
，並經本院依職權命第三人精彥科技股份有限公司參加訴訟，本
院判決如下：
    主  文
原告之訴駁回。
訴訟費用由原告負擔。
    事  實
一、事實概要：
    參加人精彥科技股份有限公司前於民國（下同）92年10月15
    日以「電連接器」向被告智慧財產局申請新式樣專利，經被
    告編為第00000000號審查，准予專利，並於公告期滿後，發
    給新式樣第D101170 號專利證書（下稱系爭專利）。嗣原告
    以系爭專利有違專利法第110 條第1 項第1 款、第4 項及第
    112 條第1 款之規定，不符新式樣專利要件，對之提起舉發
    。案經被告審查，於96年6 月6 日以（96）智專三（一）03
    019 字第09620316890 號專利舉發審定書為「舉發不成立」
    之處分（下稱原處分）。原告不服，提起訴願，經經濟部96
    年11月21日經訴字第09606078020 號訴願決定駁回，原告仍
    不服，遂向本院提起行政訴訟。本院依職權命參加人參加訴
    訟。
二、兩造聲明：
  (一)原告聲明：
    1.訴願決定及原處分均撤銷。
    2.被告應作成舉發成立之處分。
  (二)被告聲明：原告之訴駁回。
三、兩造之爭點：
    系爭專利之整體造型特徵，是否為純功能性設計之物品造形
    ？證據2 、3 、4 可否證明系爭專利有違專利法第110 條第
    1 項第1 款及第4 項之規定？
  (一)原告主張：
    1.按，新式樣專利與新型、發明等功能型專利主要的區隔，
      應著重於視覺效果之增進強化，藉商品之造形提昇其品質
      感受，吸引一般消費者之視覺注意，進而產生購買之興趣
      者，由是得知，新式樣之形狀、花紋或色彩，著重於物品
      質感、親和性、高價值感之視覺效果表達，以增進商品競
      爭力及使用上視覺之舒適性。反之，新型、發明功能型專
      利之形狀、構造、裝置則在於其功能、技術、使用方便性
      等方面之改進。
    2.系爭專利申請時的專利法第110 條第1 項第1 款規定：「
      申請前有相同或近似之新式樣，已見於刊物或已公開使用
      者，皆不得依本法申請取得新式樣專利。」而參考舉發證
      據2 （SATA國際協會《Serial ATA International Organ
      ization 》於西元2003年8 月9 日所製作Serial ATA Wor
      king Group II 之電連接器產品說明書及圖示之資料文件
      計24頁），該SATA國際協會為獨立的非盈利性組織，其宗
      旨在於規範SATA的標準，並提供業界的指導，為一具有公
      信力的組織（網址http://www.sata-io.org/ ）。而舉發
      證據3 （SATA國際協會網站http://www.serialata.org網
      頁所列SATA會員名冊，資料計3 頁）亦揭示該國際組織的
      會員名單，其中記錄有參加人與原告，換言之，證據2 之
      文件為會員可以合法取得，其證據力應已足夠。根據該文
      件內容，並參照第16頁的圖片，可見其造型與系爭專利完
      全相同，包括插接端之上下兩端彎折有「接地片」，而該
      上下兩端之接地片向其左右兩端延設有具彈性之「彈臂」
      ，以及插接端之左右兩端彎折有「接地片」等。雖然該證
      據2 並無系爭專利兩側的「固定片」結構，但此固定片係
      因功能上需求而得，其本身並無視覺效果的表達，且整體
      上不致影響電連接器的外觀表現，故兩者實為相同的創作
      。況且，自系爭專利與證據2 的比較看來，顯然兩者同出
      一設計，足證系爭專利有違專利法第110 條第1 項第1 款
      之實，欠缺專利性；即使系爭專利在固定片上與證據2 略
      有不同，但其所改變者，仍為所屬技藝領域中具有通常知
      識者依申請前之先前技藝易於思及者，依據專利法第110
      條第4 項規定，應予核駁。系爭專利與證據2 的比較見本
      院卷第22頁。
    3.舉發證據4 （日本伊勢雅英IT見聞錄網頁《http://pc.
      watch.impress.co.jp/docs/2004/0126/it016.htm》所揭
      Serial ATAII之電連接器規格及其圖示等資料影本共7 頁
      ）為一日本新聞性網站所提供的報導，依下步驟即可找到
      原文，首先，輸入網址:pc.watch.impress.co.jp/index.
      htm ，在檢索欄輸入：外付正式ㄧ
      ATA ，可看到：伊勢雅英IT見聞錄
      ㄧ，選擇其內容：1 月26日外付
      正式ㄧATA ，即可看到全文，即證
      明證據4 來源正確性。根據證據4 第4 頁內容：Silicon
      Image 昨年9 月16日（西元2003年9 月16日）…，並配
      合同頁電連接器圖示，其與系爭專利完全為相同的物件，
      顯然違反前述專利法第107 條第1 項第1 款的規定，足證
      系爭專利難為一合法的專利案。
    4.根據前述理由，被告與訴願決定機關仍一貫維持駁回的理
      由，乃在於證據的可信度。然而，目前為網際網路發達的
      時代，雖然前述證據皆屬於網路下載證據，但其中所涉及
      之組織、單位，皆為公信極高的單位，並無造假必要。再
      者，專利法第112 條明文規定：「純功能性設計之物品造
      形，不予新式樣專利。」系爭專利無論以一般人或是專業
      人員的眼光，其造型實無美感成份在內，為純粹功能性設
      計，自然不足為新式樣專利的取得。
    5.綜上所述，被告既為專利專責審查機關，其審查自有一套
      標準，實不宜由審查人員放入太多自我的主觀意見，否則
      將無標準可言。故被告的核駁理由即有未洽之處。
  (二)被告主張：
    1.原告之起訴理由概主張系爭專利(1)與證據2 文件內所載之
      一型連接器相較，不具新穎性與創作性；(2)由證據4 可證
      明已於申請日前見於刊物或已公開使用；(3)應屬純功能性
      設計之物品造形等云云。
    2.系爭專利造形概呈一矩形體，創作特點在於殼體外觀之卡
      合槽設置、固定插端形成之線條，以及插接槽口上下端之
      彈片彎折設計，左右端之擋片設計等，如是形成之整體特
      徵。
    3.查原告於舉發階段所提之證據2 之資料係SATA國際協會西
      元2003年8 月9 日所發佈，專利權人亦有主張該聯盟資料
      並非公開發行版本，該些資料應屬不特定第三人無法任意
      得知者云云；惟查，就該項證據之文件首頁標題「DRAFT-
      Serial ATAΠ…Extensions」、其內容述及「This is an
      internal working document …may modify the content
      s at any time …may be covered by one or more Non
      Disclosure Agreements …」等可知證據2 之內容係SATA
      國際協會之內部文件，且隨時有可能變更其內容，況文件
      內亦說明會員間有保密義務等事項；然姑不論原告所提內
      容是否已有變更過，或是否應屬一保密資料，即便就其所
      提之內容所揭示之連接器造形觀之，其於外觀之殼體頂部
      之表面卡合槽之設計、側面整面至下方固定接腳之輪廓線
      條及插接槽口上下端彈片彎折曲度等可作造形之處皆與系
      爭專利不同，兩設計並不近似，系爭專利有其造形特徵，
      亦非由證據2 可簡易推論可得者，故非所屬技藝領域中具
      有通常知識者依申請前之先前技藝易於思及之創作，故該
      項證據顯然無法證明系爭專利不具新穎性與創作性。
    4.次查證據4 係一日本網站資料，其真實性雖有待查證，惟
      該日本網站所公開資料及其公開之時間為西元2004年1 月
      26日皆為雙方所不爭執，先予敘明。由於該網站資料公開
      日期係晚於系爭專利之申請日，而該文內頁有提及西元20
      03年9 月16日Silicon Image 一席談話，係發表一些與連
      接器規格有關之說明，與連接器之外觀造形無涉。該篇文
      章下半段雖專利權人有提出一只與系爭專利極為近似之電
      連接器，專利權人亦承認該電連接器係為其所設計開發，
      惟從該內文資料也僅知專利權人係根據前述之連結器規格
      所作出之成品，並未提及該電連接器確實之公開日期，故
      僅能推定其公開日為該網站發表之同日，為西元2004年1
      月26日，該日期係晚於系爭專利之申請日，故該項證據顯
      無法證明系爭專利申請前有相同或近似之新式樣，已見於
      刊物或已公開使用之情事。
    5.末查，系爭專利之造形特徵已如前述，顯知系爭專利整體
      造形仍具有訴諸視覺之創意及效果，尤其於殼體外觀之線
      條修飾，整體造形特徵非純粹因應其本身或他物功能可直
      接而輕易思及者（參酌被告審查基準3-1-3 ），故舉發證
      據仍無法稱系爭專利為一純功能性設計之物品造形。原告
      起訴理由應不足採。
  (三)參加人主張：參加人未到庭陳述意見。
    理  由
一、按凡對物品之形狀、花紋、色彩或其結合，透過視覺訴求之
    創作，而可供產業上利用者，得依專利法第109 條及第110
    條第1 項規定申請取得新式樣專利。惟新式樣如係「申請前
    有相同或近似之新式樣，已見於刊物或已公開使用者。」、
    「為其所屬技藝領域中具有通常知識者依申請前之先前技藝
    易於思及者」，依據同法第110 條第1 項第1 款、第4 項及
    第112 條第4 款規定，不得依法申請取得新式樣專利。而對
    於獲准專利權之新式樣，任何人認有違反前揭專利法第109
    條至第112 條規定者，依法得附具證據，向專利專責機關提
    起舉發。從而，系爭專利有無違反專利法規定之情事而應撤
    銷其新式樣專利權，依法應由舉發人附具證據證明之，倘其
    證據不足以證明系爭專利有違前揭專利法之規定，自應為舉
    發不成立之處分。
二、本件參加人精彥科技股份有限公司前於92年10月15日以「電
    連接器」向被告智慧財產局申請新式樣專利，經被告編為第
    00000000號審查，准予專利，並於公告期滿後，發給新式樣
    第D101170 號專利證書（下稱系爭專利）。嗣原告以系爭專
    利有違專利法第110 條第1 項第1 款、第4 項及第112 條第
    1 款之規定，不符新式樣專利要件，對之提起舉發。案經被
    告審查，於96年6 月6 日以（96）智專三（一）03019 字第
    09620316890 號專利舉發審定書為「舉發不成立」之處分。
    原告不服，循序提起行政訴訟，並為事實欄所載各節之主張
    ，是本件應審酌者厥為：系爭專利之整體造型特徵，是否為
    純功能性設計之物品造形？證據2 、3 、4 可否證明系爭專
    利有違專利法第110 條第1 項第1 款及第4 項之規定？
三、經查：
  (一)系爭專利造形概呈一矩形體，創作特點在於殼體外觀之卡合
    槽設置、固定插端形成之線條，以及插接槽口上下端之彈片
    彎折設計，左右端之擋片設計等，如是形成之整體特徵。原
    告於舉發階段所提舉發證據1 為系爭專利圖說公告影本；證
    據2 為SATA國際協會（Serial ATA International
    Organization）於西元2003年8 月9 日所製作Serial ATA
    Working Group II之電連接器產品說明書及圖示之資料文件
    計24頁；證據3 為SATA國際協會網站（http://www.
    serialata.org ）網頁所列SATA會員名冊（包含原告與參加
    人在內）資料計3 頁；證據4 為日本伊勢雅英IT見聞錄網
    頁（http://pc.watch.impress.co.jp/docs/2004/0126/it0
    16.htm）所揭Serial ATA II 之電連接器規格及其圖示等資
    料影本共7 頁，先予敘明。
  (二)系爭專利整體造形特徵及該殼體外觀之線條修飾，具有訴諸
    視覺之創意及效果，並不是純粹因應其本身或他物功能可直
    接而輕易思及者，即非純功能性設計之物品造形，難謂系爭
    專利有違專利法第112 條第1 款之規定。
  (三)次查，證據2 為SATA國際協會所製作有關Serial ATA（即Ad
    vanced Tec hnology Attachment 之縮寫）II之電連接器等
    相關產品規格及其第16頁揭露有該電連接器外觀圖示之說明
    資料文件；證據3 為SATA國際協會網站（http://www.SATA-
    IO.org）網頁所列SATA會員名冊（包含原告與參加人在內）
    資料。查由證據3 SATA國際協會網站網頁所揭會員名冊資料
    內容可知，原告與參加人固皆為該協會之會員，且就該等資
    料文件係由前開網站所下載之來源及真實性均不否認，故證
    據2 、3 之網路資料堪採信為真正。惟就證據2 網頁文件內
    容以觀，雖可知該等文件首頁右上角所標示之製作日期Aug
    9 ,2003 （即西元2003年8 月9 日）早於系爭專利申請日92
    年10月15日，且其第16頁亦揭露有Serial ATAII介面之電連
    接器產品外觀之圖示。但從首頁之標題已載明「DRAFT-
    Serial ATAII…Extensions」、其內文述及「This is an
    internal workin g document of the Serial ATA
    WorkGroup …may modify the contents at any time …
    may be covered by one or more Non Disclosure
    Agreements including the Serial ATA IIparticipant
    agreements…」、以及該文件每頁頁尾均標示「Serial ATA
    Working Group Connector Confidential」等內容可知，證
    據2 之文件係該協會之內部文件，且隨時有可能變更其內容
    ，況文件內亦說明會員間有保密義務等事項，證據2 雖載有
    製作文件日期（92年8 月9 日），然並無法得知何時被公開
    在該網站，且原告於何時下載，該文件上亦無確切日期可查
    ，更何況，該協會網站亦限制須擁有其帳號及密碼之所屬會
    員始得上網瀏覽及下載該等文件，且會員間簽有同意書均應
    遵守該文件保密之協定，本負有不得公開該文件之義務，然
    身為會員之原告以證據2 作為本件舉發證據，顯與前述保密
    規定相違，故證據2 並無法證明於系爭專利申請日前已公開
    。
  (四)退步言，即便依原告於辯論階段所提之證據9 ，可認證據2
    係於系爭專利申請日前已公開而有證據能力，然依證據2 內
    容所揭示之連接器造形觀之，其於外觀之殼體頂部之表面卡
    合槽之設計、側面整面至下方固定接腳之輪廓線條及插接槽
    口上下端彈片彎折曲度等可作造形之處皆與系爭專利不同，
    兩設計並不近似，系爭專利有其造形特徵，亦非由證據2 可
    簡易推論可得者，故非所屬技藝領域中具有通常知識者依申
    請前之先前技藝易於思及之創作，故該項證據顯然無法證明
    系爭專利不具新穎性與創作性。
  (五)復查，證據4 係日本PC-WATCH公司網站之「伊勢雅英IT見
    聞錄」網頁資料，其下載日期為西元2006年5 月10日、公開
    日期為西元2004年1 月26日，皆晚於系爭專利申請日92年10
    月15日，其內文雖有「Silicon Image 昨年9 月16日發
    表…」、「Serial ATAIICables and Connectors …」等記
    載，並揭露有Serial ATAII電連接器之外觀圖，惟上開文件
    僅提及有關Serial ATAIICables and Connectors 之發表日
    期（西元2003年9 月16日），並無揭示該電連接器之公開日
    期，致該電連接器之公開日期不明，故僅能推定其公開日為
    該網站發表之同日，為西元2004年1 月26日，該日期係晚於
    系爭專利之申請日，故該項證據顯無法證明系爭專利申請前
    有相同或近似之新式樣，已見於刊物或已公開使用之情事。
四、綜上所述，系爭專利整體造形特徵，並非純功能性設計之物
    品造形，難謂有違首揭專利法第112 條第1 款之規定，且證
    據2 、3 、4 無法證明系爭專利有違同法第110 條第1 項第
    1 款及第4 項之規定。從而，被告所為本件舉發不成立之處
    分，並無不法，訴願決定予以維持，亦無不合。原告徒執前
    詞，訴請撤銷，及請求被告應作成舉發成立之處分，為無理
    由，應予駁回。
五、兩造其餘攻擊防禦方法均與本件判決結果不生影響，故不逐
    一論述。至原告於辯論階段所提之其他證據（即證據5 、6
    、7 、8 ），係準備程序終結後所提之證據，且與舉發證據
    並無關聯性，不能為補強證據，本院自無庸審酌，併此敘明
    。（事實上，就證據2 部分，原處分已作實質審查，業如上
    述）。
據上論結，本件原告之訴為無理由，爰依行政訴訟法第98條第1
項前段，判決如主文。
中    華    民    國    97    年     6    月   18     日
                    臺北高等行政法院第二庭
                              審判長法  官  徐  瑞  晃
                                    法  官  畢  乃  俊
                                    法  官  陳  金  圍
上為正本係照原本作成。
如不服本判決，應於送達後20日內，向本院提出上訴狀並表明上
訴理由，如於本判決宣示後送達前提起上訴者，應於判決送達後
20日內補提上訴理由書（須按他造人數附繕本）。
中    華    民    國    97    年     6    月   18     日
                                    書記官  陳  可  欣


司法院資訊處製作；財團法人民間司法改革基金會備份。
